臺灣板橋地方法院民事判決　　　　　　 99年度簡上字第192號
上　訴　人　忠欽實業股份有限公司
法定代理人　張呂秋蘭
訴訟代理人　趙佑全律師
複 代 理人　吳忠勇律師
被 上 訴人　約有防衛股份有限公司
法定代理人　柳約有
上列當事人間請求返還不當得利事件，上訴人對於中華民國99年
6 月24日臺灣板橋地方法院板橋簡易庭99年度板簡字第505 號第
一審判決提起上訴，經本院於100 年2 月9 日言詞辯論終結，判
決如下：
    主  文
原判決廢棄。
被上訴人在第一審之訴及假執行之聲請均駁回。
第一、二審訴訟費用由被上訴人負擔。
    事實及理由
一、程序方面：上訴人之法定代理人於起訴後變更為張呂秋蘭，
    並經張呂秋蘭具狀聲明承受訴訟，於法核無不合，應予准許
    。
二、被上訴人起訴主張：
  (一)被上訴人於民國92年7 月間向上訴人購買「平頭鎖Ｈ鎖頭雙
    頭（電源開關鎖）」（下稱鎖頭）乙批及鎖丕乙批，兩造並
    就訂購鎖頭部分簽立訂購契約書（下稱系爭訂購契約），全
    部買賣價金共計新台幣（下同）26萬元，被上訴人已付清價
    款。惟上訴人僅交付部分鎖頭及鎖丕，其餘重達5 、6 百公
    斤之鎖頭（下稱系爭貨物）未交付被上訴人，經被上訴人多
    次催討，上訴人未置理。被上訴人遂於96年6 月26日寄發存
    證信函通知上訴人於文到2 日內交付系爭貨物，然上訴人仍
    未依期將系爭貨物送至被上訴人之公司登記地址，被上訴人
    乃於97年1 月22日寄發存證信函予上訴人主張解除契約。而
    重達5 、6 百公斤之貨物，依交易習慣，理應由上訴人送達
    被上訴人處。被上訴人已將買賣價金全數給付完畢，上訴人
    卻未依約交付系爭貨物，導致被上訴人訂購銷售該批鎖頭之
    商機流失，已無取得系爭貨物價值之必要，爰再以起訴狀繕
    本之送達作為解除契約之意思表示送達。系爭訂購契約既經
    解除，上訴人應負回復原狀義務。爰依解除契約之回復原狀
    義務、不當得利法律關係，請求上訴人返還26萬元及自起訴
    狀繕本送達翌日起計算之法定遲延利息。
  (二)系爭鎖頭非被上訴人所訂製之特製品，亦未約定特殊尺寸、
    形狀或顏色，兩造間系爭訂購契約之性質為買賣契約，非如
    上訴人所稱承攬契約。並否認兩造間有寄託契約存在。
  (三)被上訴人除92年7 月8 日簽立系爭訂購契約書該次外，被上
    訴人曾於92年5 月10日約定於同年6 月4 日端午節可取得25
    個鎖頭及75支鎖丕，被上訴人於92年5 月10日以現金付清該
    次買賣價金18,000元（下稱第一次買賣），然上訴人未依期
    交付第一次買賣之貨物，直至92年10月13日及同年11月18日
    才交付第一次買賣之貨物予被上訴人，故上訴人所提之92年
    10月13日及同年11月18日兩張出貨單所示之貨物，並非係交
    付本件系爭訂購契約書之貨物等語。原審判決被上訴人全部
    勝訴，上訴人聲明不服，提起上訴。被上訴人併為答辯聲明
    ：駁回上訴。
三、上訴人則以：
  (一)被上訴人於92年7 月8 日向上訴人訂購鎖頭500 組，兩造並
    簽立系爭契約書，其後被上訴人又訂購鎖丕1500支，合計貨
    款26萬元。被上訴人先前曾對上訴人就同一事件向臺灣板橋
    地方法院檢察署提起刑事侵占告訴（該署97年度偵字第3143
    號），惟業經該署檢察官為不起訴處分。被上訴人於上開偵
    查案件中即自承其向上訴人訂購上開鎖頭乙批，惟因其公司
    營業空間不足，無法擺放所訂購之全部貨物，且被上訴人表
    示其公司地址即將搬遷，被上訴人乃與上訴人協調，由上訴
    人先交付部分鎖頭予被上訴人，其餘鎖頭則先暫放於上訴人
    公司倉庫，日後再行取回。惟嗣後即無法聯絡被上訴人，直
    至4 年後之96年6 月28日方收到被上訴人存證信函通知於2
    日內返還寄放之系爭貨物。按物之交付方法，不以現實交付
    為限，即觀念交付（簡易交付、占有改定、指示交付）亦包
    括在內，系爭貨物之所以仍留在上訴人處係因兩造間已另行
    成立寄託契約之故，兩造間之系爭訂購契約，上訴人已依債
    之本旨全數交貨完畢，則被上訴人以上訴人給付遲延為由主
    張解除契約，自屬無據。
  (二)上訴人已依債務本旨交付系爭貨物，履行系爭訂購契約完畢
    ，系爭貨物寄存在被上訴人處係因兩造另成立一寄託契約，
    被上訴人以上訴人給付遲延為由主張解除系爭訂購契約，自
    屬無據：
    1.依92年8 月29日出貨單所示，上訴人業將鎖頭500 組及鎖
      丕1860支交付被上訴人，並經被上訴人負責人柳約有親自
      簽名確認，足認上訴人已依債務本旨交付系爭貨物，並經
      上訴人受領在案；復依系爭契約書所載：「9/16暫寄庫忠
      欽公司，鎖丕約有公司已載回。」字樣、及被上訴人於上
      開偵查案件中自承因被上訴人之營業空間不足，無法擺放
      所訂購之全部貨物，經與上訴人協調，由上訴人先交付部
      分電源開關鎖，餘則先暫放於上訴人倉庫，日後再取回之
      情，足見兩造係另成立寄託契約，才將系爭貨物寄存在上
      訴人處，從而，被上訴人已與上訴人合意訂立寄託契約，
      使上訴人就未交付之系爭貨物部分取得間接占有，以代交
      付（民法第761 條），是以上訴人已依債務本旨交付系爭
      貨物，並經上訴人受領在案，自不發生給付遲延之問題。
    2.上訴人好意幫被上訴人保管系爭貨物，被上訴人請求返還
      寄託物，依民法第600 條：「寄託物之返還於該物應為保
      管之地行之」規定，應由被上訴人前來上訴人處領取，而
      非由上訴人將保管之系爭貨物送達被上訴人。
  (三)被上訴人未對系爭貨物進行清點數量及協議清償地點，係對
    於上訴人提出之給付兼須債權人（即被上訴人之行為）點交
    之協力行為未為必要之協力，故上訴人不負遲延責任，是以
    被上訴人自不得解除契約：
    上訴人於96年6 月28日收到被上訴人存證信函後，旋於翌日
    回函覆上訴人表示：不方便將系爭貨品寄還原告，一來是怕
    貨品遺失，造成困擾，再者，雙方應當面點交結清，避免日
    後爭議。並多次以電話請求被上訴人前來點收及載回貨品，
    詎被上訴人置之不理。兩造間之系爭合約就清償地原約定為
    「台北市○○○路○ 段28-1號4 樓」，現被上訴人於相隔4
    年後方通知上訴人於他處為清償，自應與上訴人協議變更清
    償地，惟被上訴人未對系爭貨物進行清點數量及協議清償地
    點，顯係被上訴人對於上訴人提出之給付兼須債權人（即被
    上訴人之行為）點交之協力行為，未為必要之協力，故上訴
    人不負遲延責任，被上訴人自不得解除契約。
  (四)系爭訂購契約之鎖頭係依被上訴人指示所特製，故系爭訂購
    契約之性質重在一定工作物之完成，非僅為標的物所有權之
    移轉，應為承攬契約，故被上訴人不得依民法一般債務遲延
    之法則，行使解除權。
  (五)退萬步言，縱認被上訴人得解除契約，然其得請求返還之金
    額亦有違誤：
    上訴人業已受領系爭貨物即鎖頭雙頭25組與鎖丕1500支，故
    目前上訴人僅代為保管被上訴人所訂購的雙頭475 組，因此
    ，縱認被上訴人得解除系爭訂購契約，然亦不得就已交付之
    貨物部分主張解約，是以被上訴人請求返還已支付之全部金
    額亦有違誤等語，資為抗辯。併為上訴聲明：1.原判決廢棄
    。2.駁回被上訴人在第一審之訴。
四、兩造不爭執事項：
  (一)被上訴人於92年7 月8 日向上訴人訂購鎖頭500 個，價款18
    5,000 元，兩造簽立系爭訂購契約書，該契約書第2 條約定
    「付款方式：下單時先付三成訂金，其餘貨款出貨前付清。
    」、第3 條約定「交貨日期：92年8 月底全數出清（自7 月
    底開始陸續交貨）。…」，被上訴人當日支付發票日92 年7
    月18、日面額55,500元之支票作為定金。被上訴人復向上訴
    人訂購鎖丕1,500 支。被上訴人兩次訂購貨物之總金額合計
    26萬元。被上訴人分別交付發票日92年7 月18日、面額55,5
    00元支票（即上開定金支票），及發票日92年11月2 日、面
    額204,500 元支票（合計26萬元）以為支付，均經上訴人提
    示兌現（見被上訴人於起訴狀所提系爭訂購契約書影本1 份
    、支票存根影本2 張）。
  (二)被上訴人於96年6 月26日寄發存證信函通知上訴人於文到2
    日內交付系爭貨物，經上訴人同年月27日收受。上訴人則於
    96年6 月28日以存證信函覆被上訴人請其於10日內至上訴人
    公司領取。被上訴人於97年1 月22日寄發存證信函予上訴人
    主張解除契約，經上訴人於97年1 月23日收受後，於同日以
    存證信函函覆表示無侵占情事及請被上訴人來電告知提貨之
    日期等事宜。
五、兩造爭執事項要點：
  (一)系爭訂購契約書之性質為買賣契約或承攬契約？
  (二)兩造間除系爭訂購契約書該次買賣外，先前是否曾於92年5
    月10日尚有第一次買賣？
  (三)兩造間就置放於上訴人倉庫之系爭貨物，是否另成立寄託契
    約？
  (四)上訴人就系爭貨物是否已依系爭訂購契約書交付貨物履行完
    畢？
  (五)被上訴人主張解除系爭訂購契約，請求返還已付價金26萬元
    ，有無理由？
  茲析述如下：
六、被上訴人主張系爭訂購契約書之性質為買賣契約，上訴人則
    辯稱應為承攬契約等語。查，系爭訂購契約書之首即載明被
    上訴人為「買方」、上訴人為「賣方」，契約書之末，亦各
    記載「買方」欄、「賣方」欄，並由兩造各自蓋章簽名，且
    第4 條記載：「『買方』、『賣方』雙方經協議之價格，賣
    方不得隨意提升價格，買方不得隨意降低單價…」等字樣，
    且被上訴人向上訴人訂購鎖頭及鎖丕，目的重在於該等貨物
    所有權之移轉，而非重在完成一定之工作，其性質自屬買賣
    契約，上訴人辯稱係承攬契約云云，為不足採。
七、被上訴人主張兩造除系爭訂購契約書該次交易外，先前尚有
    於92年5 月10日之第一次買賣，乃購買鎖頭25個及鑰匙75支
    ，價金共18,000元，故上訴人所提之92年10月13日及同年11
    月18日兩張出貨單所示之貨物，係交付第一次交易之貨物，
    並非交付系爭訂購契約書之貨物等語，然上訴人否認兩造間
    有何所謂上開第一次買賣之情，依舉證責任分配法則（民事
    訴訟法第277 條本文），自應由被上訴人就上開第一次買賣
    存在之利己事實負舉證責任，惟被上訴人始終未提出任何證
    明以實其說，是其所稱兩造間有上開第一次買賣存在云云，
    當無可取；況被上訴人於前開刑事偵查案件檢察官訊問時亦
    自承：就系爭訂購契約書該次交易，上訴人有先交貨2 、30
    個給伊，尚有400 多個未交貨等語，此有台灣板橋地方法院
    檢察署96年度他字第6392號96年12月6 日訊問筆錄影本在卷
    可稽（見本院卷第73頁），核與上訴人所提92年10月13日及
    同年11月18日兩張出貨單所示之鎖頭20個、鎖頭5 個之數量
    相符，及被上訴人於起訴狀自認就系爭訂購契約書上訴人有
    交付部分鎖頭及鎖丕，暨被上訴人於92年6 月26日存證信函
    中亦自認收受上訴人基於系爭訂購契約書所交付之部分鎖頭
    等情相符，足見上訴人92年10月13日及同年11月18日兩張出
    貨單所示鎖頭共25個，確係基於系爭訂購契約書之而現實交
    付部分貨物予被上訴人，並由被上訴人於其上客戶簽名欄親
    自簽收及載明收受日期，此有上訴人所提92年10月13日及同
    年11月18日兩張出貨單影本可證（見本院卷第71、72頁）。
八、被上訴人主張其餘未現實交付之鎖頭及鎖丕，上訴人並未交
    貨予上訴人等語，為上訴人否認，並以上開情詞抗辯。查：
  (一)兩造間系爭訂購契約書約定交貨日期為「民國九十二年八月
    底全數出清（自七月底開始陸續交貨）」，此有兩造不爭執
    之系爭訂購契約書第3 條可證。然於原定清償期屆至前之92
    年8 月28日，上訴人電話聯絡被上訴人表示欲交付貨物，惟
    被上訴人則表示將遷移處所，故請上訴人延後5 至6 天再出
    貨，經上訴人同意延後5 至6 天再出貨，貨物則暫時寄放於
    上訴人公司倉庫，但兩造約明應於92年9 月10日前出貨完畢
    ，惟上訴人表示將傳真出貨單予被上訴人簽回等情，為兩造
    所不爭，並有上訴人所提、經兩造簽名蓋章同意之92年8 月
    28 日 書面影本1 份在卷可稽（見本院卷第52頁），則依民
    法第235 條但書：「債權人預示拒絕受領之意思，或給付兼
    需債權人之行為者，債務人得以準備給付之事情，通知債權
    人，以代提出。」規定，被上訴人已預示拒絕受領之意思，
    上訴人業以準備給付之事情通知被上訴人，以代提出。
  (二)且被上訴人法定代理人於92年9 月3 日至上訴人處，於上開
    92 年8月29日出貨單客戶簽收欄親自簽名並載明日期，表明
    已收受上訴人所交付之鎖丕1,860 支（鎖丕之數量部分，容
    後詳述）及鎖頭500 組貨物，亦有上訴人所提92年8 月29日
    出貨單影本1 紙可證。
  (三)而被上訴人要求將系爭貨物暫時寄放上訴人倉庫，經上訴人
    同意後，兩造間乃另成立一寄託契約，此除有上開經兩造簽
    名蓋章同意之92年8 月28日書面（見本院卷第52頁）可證外
    ，復有被上訴人96年6 月26日所寄存證信函內容載明：「本
    公司於九十二年七月與忠欽實業簽立訂購契約書購買平頭鎖
    Ｈ鎖頭雙頭電源開關鎖乙批，當時本公司已付清全數款項，
    礙於本公司當時沒有置放鎖頭空間，『因此經忠欽實業同意
    暫放在忠欽實業公司內部』，…」字樣甚明（見被上訴人起
    訴狀之附件五），暨被上訴人於前開刑事偵查案件訊問時亦
    自承：「（檢察官問：為何92年買賣迄今提告？）當時空間
    沒那麼多，所以我『寄放』在他那邊4 年。」等語（見本院
    卷第73頁之偵查訊問筆錄）。
  (四)基上，足認上訴人所辯兩造間確已另行以意思表示合致成立
    一寄託契約等語，洵堪憑採。
九、關於上訴人是否已依約將全部貨物交付被上訴人乙節，被上
    訴人主張上訴人僅交付25個鎖頭及75支鎖丕，上訴人則抗辯
    已將500 個鎖頭及1,500 支鎖丕全數交付被上訴人等語。查
    ：
  (一)經證人即上訴人公司業務助理鄭秋君於本院到庭證稱：上證
    3 上訴人所提出之訂購契約書（見本院卷第93頁）是伊公司
    老闆張士欽接洽的，契約書第5 條後面藍筆手寫之第一行「
    9/16付支票號碼SCA0000000，金額204,500 元」、第二行「
    9/16暫寄忠欽公司，鎖丕約有公司已載回」字跡，是伊所寫
    ，係被上訴人負責人柳約有於92年9 月16日親自到上訴人公
    司給付支票時，要求上訴人寫上去，表示他有付給上訴人支
    票，寄庫的東西還沒有載回去；是被上訴人法代柳約有跟伊
    公司老闆雙方同意之後，伊公司老闆張士欽叫伊寫的，寫完
    之後伊有拷貝一份給被上訴人公司負責人柳約有。原本被上
    訴人公司負責人要把所訂貨物就是鎖丕及鎖頭一起載回，但
    後來被上訴人只有載回鎖丕，鎖頭就暫寄在上訴人公司，故
    被上訴人要求應記明，故伊就記載「9/16暫寄庫忠欽公司」
    字樣，表示被上訴人將鎖頭暫寄在上訴人公司倉庫，鎖丕15
    00支部分由被上訴人於92年9 月16日全數載回。至於92年8
    月29日出貨單中雖記載鎖丕數量為1860支，則是因伊公司老
    闆說工廠壓鑄回來的數量就是1860支這麼多，而伊公司老闆
    問被上訴人願不願意拿全部1860支，被上訴人表示其只有訂
    購1500支而已，只要1500支。是92年9 月16日當天被上訴人
    負責人柳約有至上訴人公司，有跟伊公司老闆張士欽談好要
    拿取鎖丕，故伊公司老闆把1500支鎖丕的貨從倉庫中取出，
    放在上訴人公司門口讓被上訴人負責人離開的時候可以拿走
    ，被上訴人負責人於離開時，就把1500支鎖丕的貨拿走等語
    ，此有本院99年12月21日準備程序筆錄可稽。另關於鎖頭之
    訂購數量與交貨情形，證人鄭秋君於本院證稱：被上訴人一
    共訂購鎖頭500 個，上訴人有交付25個鎖頭予被上訴人，剩
    餘475 個鎖頭寄放在上訴人公司倉庫。25個鎖頭出貨的時候
    有開出貨單給被上訴人簽收，是被上訴人負責人柳約有自己
    來拿的等語，亦有本院99年12月21日準備程序筆錄足徵，核
    與上訴人所提92年10月13日及同年11月18日出貨單，分別記
    載出貨鎖頭20個、鎖頭5 個，並均由被上訴人於客戶簽收欄
    親自簽收暨載明收受日期之出貨單影本2 份（見本院卷第71
    、72頁）相符；且參諸被上訴人96年6 月26日存證信函及被
    上訴人於96年6 月29日向台灣板橋地方法院檢察署所提侵占
    刑事告訴狀（業據本院調取該偵查案卷查明屬實），均係指
    稱上訴人僅交付小部分鎖頭，其餘鎖頭並未交付等語，從未
    指稱上訴人未交付鎖丕等情，核與證人鄭秋君所證述被上訴
    人92年9 月16日前來上訴人公司交付面額204,500 元支票當
    天，被上訴人已取走全部1,500 支鎖丕，其依兩造之同意而
    於系爭訂購契約書第5 條後面以藍筆手寫記載「9/16暫寄忠
    欽公司，鎖丕約有公司已載回」字樣之情相符，足認上訴人
    所抗辯已依約將鎖丕1,500 支全數現實交付被上訴人完畢，
    而所餘475 個鎖頭，則兩造合意另成立寄託契約（已詳如前
    述），寄放於上訴人公司倉庫等語，乃為可採。
  (二)基上，上訴人就被上訴人所購買之鎖丕1,500 支已全數交付
    完畢，而所訂購鎖頭500 個，其中25個鎖頭，亦已現實交付
    被上訴人。至於所餘鎖頭475 個（即系爭貨物）因成立則兩
    造合意另成立寄託契約（已詳如前述），寄放於上訴人公司
    倉庫。按讓與動產物權，而讓與人仍繼續占有動產者，讓與
    人與受讓人間，得訂立契約，使受讓人因此取得間接占有，
    以代交付。民法第761 條第2 項定有明文。本件兩造間就系
    爭貨物所有權之讓與，因已另成立寄託契約，使被上訴人因
    此取得系爭貨物之間接占有，故上訴人抗辯其業已依債之本
    旨將系爭貨物交付完畢等語，乃為有據。被上訴人主張上訴
    人未交付系爭貨物云云，為無足取。因此，被上訴人以上訴
    人遲延交付系爭貨物為由，主張解除契約云云，其解除契約
    並非合法，自不生解除契約之效力，其請求返還價金，為無
    理由。
十一、上訴人既已將系爭貨物交付被上訴人履行完畢，被上訴人
      解除契約為不合法，已如前述，則上訴人受領被上訴人所
      給付之價金，係基於兩造間之系爭訂購契約而受領，並非
      無法律上原因，故被上訴人主張依不當得利法律關係，請
      求上訴人返還價金26萬元，亦無理由。
十二、綜上所述，上訴人抗辯因兩造間另成立寄託契約，上訴人
      已將系爭貨物交付被上訴人履行完畢等語，自屬可信，被
      上訴人主張上訴人未交付系爭貨物云云，為不足採。從而
      ，被上訴人本於解除契約回復原狀、不當得利法律關係，
      請求上訴人給付26萬元，為無理由，不應准許。原審判命
      上訴人給付26萬元，並依職權為假執行之宣告，自有未洽
      。上訴意旨指摘原判決不當，求予廢棄改判，為有理由。
      自應由本院予以廢棄改判，如主文第2 項所示。
十三、因本案事證已臻明確，兩造其餘主張陳述及所提之證據，
      經審酌後認於本判決結果不生影響，爰不一一論述，附此
      敘明。
十四、據上論結，本件上訴為有理由，依民事訴訟法第436 條之
      1 第3 項、第450 條、第78條，判決如主文。
中    華    民    國   100    年    2     月    23    日
                  民事第一庭    審判長法  官  李世貴
                                      法  官  黃信滿
                                      法  官  陳翠琪
以上正本證明與原本無異
本判決不得上訴
中    華    民    國   100    年    2     月    24    日
                                      書記官  簡曉君